【裁判字號】    99,上易,143
【裁判日期】    990608
【裁判案由】    撤銷所有權移轉登記
【裁判全文】
臺灣高等法院臺中分院民事判決  99年度上易字第143號
上  訴  人  甲○○
兼 上 一人
訴訟代理人  乙○○
被 上 訴人  祥順電機股份有限公司
法定代理人  丙○○
訴訟代理人  蕭慶鈴律師
上列當事人間請求塗銷所有權移轉登記事件，上訴人對於中華民
國99年1月27日臺灣臺中地方法院98年度訴字第2170號第一審判
決提起上訴，本院於99年5月25日言詞辯論終結，判決如下：
    主  文
原判決廢棄。
被上訴人在第一審之訴駁回。
第一、二審訴訟費用由被上訴人負擔。
    事實及理由
壹、被上訴人方面：
    被上訴人於原審起訴主張：上訴人乙○○於民國（下同）93
    年3月23日至96年3月22日期間擔任被上訴人之法定代理人（
    董事長），為被上訴人申報94年度營利事業所得稅業務時，
    故意短報利息收入、虛報營業成本、逃漏稅捐，致遭國稅局
    處罰鍰共計新台幣（下同）1,136,734元，嗣被上訴人於98
    年3月間起訴請求上訴人乙○○賠償損害，經原審法院以98
    年度訴字第450號判決（98年5月6日判決）上訴人乙○○應
    賠償被上訴人577,736元確定在案。詎被上訴人於98年7月3
    日向臺中市中正地政事務所調閱土地登記謄本時，始發現上
    訴人乙○○業已於97年10月17日將原審判決附表之不動產（
    以下稱系爭不動產）贈與其妻即另上訴人甲○○，並於97年
    10月29日辦理所有權移轉登記。上訴人乙○○已無其他財產
    ，是其將系爭不動產贈與另上訴人及移轉登記之無償行為係
    屬詐害債權行為，爰依民法第244條規定訴請撤銷其詐害行
    為，並請求上訴人甲○○塗銷所有權移轉登記。
貳、上訴人方面：
    上訴人於原審則以：上訴人為贈與及移轉登記時，被上訴人
    尚未對上訴人乙○○提起損害賠償請求之訴訟，故應認上訴
    人之行為並非詐害債權之行為，上訴人二人亦無詐害債權之
    主觀意圖可言。又系爭不動產，係由上訴人甲○○出資（或
    共同出資）購買，上訴人二人間贈與或移轉登記行為只是使
    權利歸屬與事實相符合，並非詐害行為。又法院之前案確定
    判決未斟酌被上訴人於96年間與訴外人威群機電工程有限公
    司合併，威群公司並依與被上訴人間合作承諾協議書約定承
    受被上訴人之負債（包括系爭罰鍰債務在內），被上訴人自
    不得再向上訴人請求賠償之事實，是該判決尚有未洽等語資
    為抗辯。
參、原審經審酌兩造所提出之攻擊防禦方法後，認上訴人就系爭
    不動產所為之無償行為，有害及被上訴人之債權，從而，被
    上訴人依據民法第244條第1項請求撤銷上訴人間之詐害債權
    行為（包括債權及物權行為），並據以請求上訴人甲○○塗
    銷所有權移轉登記，於法有據，而予准許。上訴人不服第一
    審判決提起上訴，於本院上訴聲明為：原判決廢棄，被上
    訴人在第一審之訴均駁回。第一、二審訴訟費用由被上訴
    人負擔。被上訴人於本院答辯聲明為：上訴駁回。第一
    、二審訴訟費用由上訴人負擔。
肆、兩造不爭執之事實：
一、上訴人乙○○於93年3月23日至96年3月22日期間擔任被上訴
    人之法定代理人（董事長），為被上訴人申報94年度營利事
    業所得稅業務時，故意短報利息收入、虛報營業成本、逃漏
    稅捐，致遭國稅局處罰鍰共計1,136,734元，被上訴人於98
    年3月間起訴請求上訴人乙○○賠償損害，經前案原審法院
    於98年5月6日以98年度訴字第450號判決上訴人乙○○應賠
    償被上訴人577,736元確定在案。
二、上訴人乙○○於97年10月17日將系爭不動產以贈與為原因，
    移轉登記於其妻即另上訴人甲○○名下。
三、上訴人乙○○目前已無其他財產。
    以上事實，業據被上訴人提出原審法院98年度訴字第450號
    判決書、確定證明書、土地及建物登記謄本為證（原審卷第
    11至17頁），並經原審法院查詢上訴人乙○○名下已無財產
    無訛，有稅務電子閘門財產調件明細表在卷可稽（原審卷第
    57至58頁），且為上訴人所不爭執，自堪信為真實。
四、上訴人於99年3月17日以台中法院郵局第664號存證信函檢附
    付款人為臺灣中小企業銀行民權分行、99年3月17日、面額
    626310元正、票號FY0000000號之銀行支票正本壹張寄給被
    上訴人收受，有存證信函影本一份及支票一張、回執影本一
    張附卷可稽（本院卷第31至34頁），並為被上訴人所不爭執
    （本院卷第44頁背面）。
五、臺灣中小企業銀行民權分行支票存款帳號00000000000確於
    99年3月17日存入票號0000000號之金額626310元，迄99年5
    月10日尚未提示，有臺灣中小企業銀行民權分行99年5月10
    日99民權字第00222號函一份在卷（本院卷第52頁），並為
    兩造所不爭執（本院卷第55頁）。
伍、本件之爭點：被上訴人公司是否仍為上訴人乙○○之債權人
    ？被上訴人得否請求撤銷兩造間之債權行為、物權行為，並
    請求塗銷所有權移轉登記？
一、被上訴人公司是否仍為上訴人乙○○之債權人？
（一）按債務人所為之無償行為，有害及債權者，債權人得聲請
      法院撤銷之。民法第244條第1項定有明文。倘對本件上訴
      人乙○○無債權存在，即不得行使民法第244條之撤銷權
      。
（二）另按債務人非依債務本旨實行提出給付者，不生提出之效
      力。但債權人預示拒絕受領之意思，或給付兼需債權人之
      行為者，債務人得以準備給付之事情，通知債權人，以代
      提出。民法第235條規定甚明。經查被上訴人固因前案原
      審法院於98年5月6日以98年度訴字第450號判決確定，而
      對上訴人乙○○享有577,736元，及自98年3月9日起至清
      償日止之年息百分之5計算之利息、原審法院98年度訴字
      第450號之百分之51訴訟費用之債權，有上開民事判決及
      確定證明書影本各一份在卷（原審卷第11至15頁），然上
      訴人業於99年3月17日計算上開確定判決中之本金577,736
      元正，及自98年3月9日起至99年3月24日止（加計七天，
      共1年又15天）之年息百分之5計算之利息共計30,074元正
      、及訴訟費用（負擔百分之51）7,275元正、訴訟費用之
      利息（按自98年5月6日判決確定起至99年3月24日止共計
      324天）323元正、及乙○○、甲○○等二人「先行支付」
      另案98年司執全冬字第718號執行費4,622元及本案一審98
      年度訴字第2170號民事案件之訴訟費用6,280元（即上訴
      人上訴後本案之原審判決）等，共計626,310元正，以存
      證信函檢附付款人為臺灣中小企業銀行民權分行、99年3
      月17日、面額626,310元正、票號FY0000000號之銀行支票
      正本壹張寄給被上訴人，有存證信函影本三張及支票一張
      、回執影本一張附卷可稽（本院卷第31至34頁），並為被
      上訴人所不爭執（本院卷第44頁背面）。雖被上訴人尚未
      提示上開支票，然上訴人既已將其準備給付之事情以存證
      信函通知債權人即被上訴人，並經本院向臺灣中小企業銀
      行民權分行查詢結果，確有626,310元可供上開支票提示
      （本院卷第52頁），被上訴人單方面拒絕提示，依上開民
      法第235條但書意旨，上訴人所為應認已生提出清償之效
      力，則被上訴人於本院言詞辯論終結時已非上訴人乙○○
      之債權人至明。
（三）被上訴人雖主張公司的損害達一百多萬元，不止577,736
      元云云（本院卷第44頁背面），然按除別有規定外，確定
      之終局判決就經裁判之訴訟標的，有既判力。民事訴訟法
      第400條第1項定有明文。經查被上訴人於前案原審法院98
      年5月6日98年度訴字第450號案件中，原即主張公司之損
      害達1,136,734元，而請求上訴人乙○○賠償，然經原審
      法院判決認定被上訴人之損害僅577,736元，已確定在案
      （原審卷第11至15頁），是被上訴人於本件訴訟中再行爭
      執其損害達一百多萬元，實非可採。
（四）被上訴人於本院言詞辯論時始提出被上訴人與訴外人威群
      機電工程有限公司96年6月26日簽訂之合作承諾協議書，
      主張上訴人乙○○任被上訴人公司之代表人時，曾與訴外
      人威群機電工程有限公司簽訂合併契約，有損害被上訴人
      及訴外人威群機電工程有限公司之情事存在云云（本院卷
      第58頁），然被上訴人就上開合作承諾協議書究造成被上
      訴人公司如何之損害，並非具體說明，況上開合作承諾協
      議書如何會同時損及簽約之被上訴人及威群機電工程有限
      公司，被上訴人亦未具體陳明，是以被上訴人僅持上開合
      作承諾協議書即空言主張對上訴人乙○○另有債權，實難
      遽信。
二、被上訴人得否請求撤銷兩造間之債權行為、物權行為，並請
    求塗銷所有權移轉登記？
    按債務人所為之無償行為，有害及債權者，債權人得聲請法
    院撤銷之。債務人所為之有償行為，於行為時明知有損害於
    債權人之權利者，以受益人於受益時亦知其情事者為限，債
    權人得聲請法院撤銷之。民法第244條第1、2項定有明文。
    是欲主張行使民法第244條之債權人撤銷權者，必以對債務
    人享有債權為首要條件，而本件於原審判決後，上訴人既已
    提出合於債務本旨之給付予被上訴人如上述，實難認於本院
    言詞辯論終結之日，被上訴人仍為上訴人乙○○之債權人，
    而享有債權，是被上訴人依民法第244條規定，主張得行使
    債權人之撤銷權，而請求撤銷兩造間就系爭不動產所為之債
    權行為、物權行為，並請求上訴人甲○○塗銷所有權移轉登
    記，即為無理由，應予駁回。
三、上訴人另辯稱被上訴人與訴外人威群公司間因合併訂有合作
    承諾協議書，被上訴人不得向上訴人請求損害賠償云云。按
    確定判決有使在前訴未主張之事實（攻擊防禦方法）在後訴
    即不得主張之效力，亦即當事人在前訴訟得提出而未提出之
    訴訟資料，以後即喪失提出之權利，此等效果稱為既判力之
    失權效、排除效、遮斷效〔駱永家著，《既判力之研究》，
    70年8月3版，第19頁參照〕。查上訴人主張之此一協議書既
    係於本院前確定判決即98年度訴字第450號判決於98年4月15
    日言詞辯論終結前所簽訂，上訴人自非不得在該案件審理程
    序中主張此一協議書之效力，上訴人捨此不為（亦未敘明有
    何難以在前案審理程序中提出之正當理由），自難在本件再
    以此置辯。況查，此一協議書中關於被上訴人負債概括承受
    之約定，應僅具有債權契約之性質，依債權契約相對性法理
    ，自僅能拘束契約當事人（即被上訴人與訴外人威群公司）
    ，上訴人尚難援引該契約效力為對其有利之主張。是以，上
    訴人此一辯解，亦非足取。
陸、綜上所述，上訴人抗辯被上訴人對其已無債權，自屬可信，
    被上訴人主張可行使民法第244條之撤銷權為不足採。從而
    ，被上訴人本於民法第244條之法律關係，請求上訴人撤銷
    兩造間就系爭不動產之贈與債權行為、所有權移轉之物權行
    為，並請求上訴人甲○○塗銷97年10月29日系爭不動產之所
    有權移轉登記為無理由，不應准許。原審判決准許被上訴人
    之請求，自有未洽。上訴意旨指摘原判決不當，求予廢棄改
    判，為有理由。自應由本院予以廢棄改判，如主文第二項所
    示。
柒、本件事證已明，關於兩造間就系爭不動產之移轉行為究為有
    償或無償行為，因被上訴人對上訴人乙○○於本院言詞辯論
    終結之日並未享有債權，及兩造其他舉證、攻擊防禦方法，
    經本院審酌後認與本件判決結果不生影響，不予一一論述，
    附此敘明。
據上論結，本件上訴為有理由，依民事訴訟法第450條、第78條
，判決如主文。
中    華    民    國    99    年    6    月    8      日
                民事第二庭    審判長法  官  邱森樟
                                    法  官  謝說容
                                    法  官  蔡秉宸
以上正本係照原本作成。
不得上訴。
                                    書記官  洪麗華
中    華    民    國    99    年    6     月    8     日
                                                      Ｓ

司法院資訊處製作；財團法人民間司法改革基金會備份。
